【裁判字號】    98,消債更,355
【裁判日期】    981231
【裁判案由】    更生事件
【裁判全文】
臺灣臺南地方法院民事裁定           98年度消債更字第355號
聲  請  人  甲○○
上列當事人因消費者債務清理事件聲請更生，本院裁定如下：
    主  文
聲請駁回。
聲請程序費用新臺幣壹仟元由聲請人負擔。
    理    由
一、按債務人不能清償債務，或有不能清償之虞者，得依本條例
    定更生程序，清理其債務；又聲請更生或清算不合程式或不
    備其他要件者，法院應以裁定駁回之，但其情形可以補正者
    ，法院應定期間先命補正，消費者債務清理條例第3條、第8
    條分別定有明文。
二、本件聲請意旨以：聲請人於民國95年8月31日與前配偶乙○
    ○離婚，惟聲請人與前配偶乙○○尚育有未成年子女丁○○
    、丙○○，離婚後原約定由聲請人與前配偶乙○○共同監護
    ，惟前配偶乙○○未盡扶養未成年子女之義務，聲請人乃向
    臺南市中西區調解委員會聲請調解，聲請人於調解不成立後
    向本院聲請改定監護人，經本院以97年度監字第38號裁定將
    未成年子女丁○○、丙○○改由聲請人監護，此後未成年子
    女丁○○、丙○○即由聲請人獨立撫養。惟以聲請人每月收
    入約新臺幣（下同）20,000元，扣除聲請人及未成年子女每
    月伙食、交通、水電等基本支出17,000元，所剩僅約3,000
    元，聲請人積欠之信用卡債務高達609,703元，已不足以清
    償所欠債務，聲請人為積極解決自身債務，乃於97年7月10
    日向最大債權人永豐商業銀行股份有限公司（下稱永豐銀行
    ）申請協商，惟永豐銀行提出每期還款3,893元、分180期攤
    還完畢之清償方案，惟上開清償方案全部攤還金額為700,74
    0元之清償方案，此數額包含有利息、遲延利息、違約金及
    手續費等，然聲請人實際積欠之消費本金並非高達700,740
    元，且上開清償方案所定之攤還年限15年實屬過長，聲請人
    請求永豐銀行減免利息、違約金等之金額，並縮短還款年限
    ，但未獲永豐銀行所接受，雙方協商不成立，嗣於98年3 月
    間接獲永豐銀行所開立之前置協商不成立通知書。聲請人有
    不能清償債務之情事，且無擔保或無優先權之債務總額未逾
    1,200萬元，復未經法院裁定開始清算程序或宣告破產，為
    此，依消費者債務清理條例提出本件更生之聲請等語。
三、經查：
  (一)聲請人在消費者債務清理條例施行後，於97年8月6日向永豐
    銀行請求共同協商債務，當時債務總額為604,931元，永豐
    銀行審酌聲請人提出資料，徵得全體債權金融機構同意後，
    提供180期、年利率2%、月付3,893元清償方案，惟聲請人逾
    期未為同意之表示，復經永豐銀行與聲請人之代理人聯繫確
    認後，經聲請人代理人表示縱使永豐銀行提供180期、0利率
    、月付金額3,361元之清償方案，聲請人亦無法接受，故永
    豐銀行即於98年2月10日以「無法負擔任何還款條件」為由
    ，開立前置協商不成立通知書等情，此有永豐銀行98年8月
    28 日民事陳報狀及其檢附之顧客協商歷史紀錄、前置協商
    申請書與聲請人提供之前置協商不成立通知書附卷可憑（見
    本院卷第24、119、132-133、134頁），堪可採信。
  (二)聲請人主張：其每月收入約2萬元，扣除聲請人自身及扶養2
    名未成年子女之每月伙食費、交通費、教育費、生活雜支等
    ，計17,000元，聲請人實已無力履行永豐銀行提供協商方案
    一節，惟查：
  (1)聲請人自95年12月11日起，任職於新光人壽保險股份有限公
    司，於96年8月6日自行申請離職，自96年1月起迄97年8月6
    日聲請人離職止，包含年度春節獎金在內，總收入370,945
    元，此有新光人壽保險股份有限公司98年11月27日新壽法務
    字第0980010490號函所檢附人身保險業務員登錄情形查詢表
    及員工甲○○0000-0000新契約核薪業績表在卷足佐（見本
    院卷第212-214頁），是聲請人自96年1月起至97年8月6日止
    ，平均每月收入約19,523元【計算式：370,945÷19＝19,52
    3】。聲請人於97年8月6日離職後，適逢臺南市政府為配合
    內政部營建署97年短期促進就業措施計畫，辦理擴大就業，
    聲請人自97年12日1日起至98年6月30日止，在城鄉○○○街
    景改善服務隊任短期雇工，期間包含97年度年終獎金1,000
    元在內，薪資總額116,050元，每月平均薪資16,579元【計
    算方式：116,050÷7＝16,579】，此有臺南市政府98年10月
    20日南市民行字第09801133670號函附聲請人資薪明細表附
    卷可證（見本院卷第205-207頁）；又聲請人於97年12月8日
    起，迄至本院於98年10月間查詢時止，在錢櫃企業股份有限
    公司台南分公司任職，於98年1月至98年9月間月薪資分別為
    8,262元、5,810元、4,546元、10,353元、11,878元、11,
    398元、15,622元、14,913元、8,730元，合計91,512元，平
    均月薪10,168元【計算方式：91,512÷9＝10,168】，此有
    錢櫃企業股份有限公司台南分公司98年10月19日錢（總）字
    第98075號函檢附員工薪資清冊在卷足稽（見本院卷第201-2
    03頁），又聲請人自承其每3個月領取單親弱勢家庭扶助款
    10,500元（見本院卷第208頁），並有存摺附卷足考（見本
    院卷第108頁），則聲請人平均每月可領取家庭扶助款3,500
    元【計算方式：10,500÷3＝3,500】。綜上各情，聲請人平
    均每月收入約為30,247元【計算式：16,579＋10,168＋3,50
    0＝30,247】。雖聲請人自98年7月1日起未擔任短期僱工，
    惟依聲請人自陳其每月收入約20,000元至23,000元，足以支
    應每月必要支出16,000元至17,000元等情，此有聲請人98
    年10月28日民事陳報狀在卷可參（見本院卷第208頁），據
    此足認聲請人顯另有其他收入來源未據實陳報，否則以其在
    錢櫃企業股份有限公司台南分公司就職平均月薪10,168元，
    加計每月領取家庭扶助款3,500元，僅13,668元，何能足以
    支付每月必要支出16,000元至17,000元。
  (2)以聲請人平均每月收入30,247元計算，扣除聲請人所自陳每
    月支出聲請人自身及未成年子女之必要生活費16,000元至
    17,000元，尚有餘款13,247元（以支付必要生活費17,000
    元計算）至14,247元（以支付必要生活費16,000元計算）不
    等，足以支付永豐銀行提供之180期、年利率2%、月付3,893
    元清償方案；縱依聲請人自陳其每月收入約20,000元至23,
    000元，扣除聲請人自陳每月支出聲請人自身及未成年子女
    之必要生活費共計16,000元至17,000元，亦有餘款3,000 元
    （以每月收入20,000元、支付必要生活費17,000元計算）至
    7,000元（以每月收入23,000元、支付必要生活費16,000 元
    計算）不等，亦足以支付「180期、年利率2%、月付3,893元
    」，或「180期、0利率、月付3,361元」之清償方案，縱或
    有不足361元或893元（指每月收入20,000元、支付必要生活
    費17,000元之情形），惟聲請人既自承已負債大於資產，自
    應依誠實及信用之原則，撙節開銷並誠實勤勉地履行債務，
    並積極尋求穩定及合理之工作收入來源，若聲請人願再撙節
    開支，每月短少支出必要生活費361元或893元，即有能力負
    擔永豐銀行所提出「180期、年利率2%、月付3,893元」或「
    180期、0利率、月付3,361元」之清償方案，是以，聲請人
    並無不能依永豐銀行提供之協商方案償還之情事。
四、聲請人雖於前置協商時以其每月僅能負擔3,000元，無法接
    受上開還款方案云云，惟本院參酌永豐銀行係依據聲請人收
    入、財產使用狀況及家庭生活費負擔情形，評估聲請人應有
    能力負擔之方案，本院認上開還款計畫，尚屬合理，且對聲
    請人已為相當程度之讓步，應屬已盡力促成協商義務下所得
    之方案。且聲請人在履行債務期間，本須經歷經濟困苦之過
    程，其生活開銷理當予以節制，除應積極開源，努力勤奮工
    作以增加收入償還債務外，其生活更須儉樸，且適當控制其
    生活費用支出，以達成勉力履行債務，以符合公平正義及誠
    信原則，況聲請人為償還債務，自應經歷履行期間較不寬裕
    之經濟生活，此乃聲請人於負擔債務時即得預見，是依誠實
    及信用之原則，聲請人於有履行可能性時，理應竭盡己力，
    撙節開支，誠實勤勉地履行債務為是。然聲請人不願接受上
    開協商條件，足認其欠缺協商之真意，以及欠缺清理債務誠
    意，並有利用聲請更生程序減免債務之心態，自不足採。
五、綜上所述，本件聲請人顯有能力支付最大債權銀行永豐銀行
    提供之前置協商還款方案，而本件協商不成立之原因，係因
    聲請人主觀上欠缺清理債務之誠意所致，是聲請人既無不能
    清償債務或有不能清償之虞之情事，即與本條例第3條規定
    之要件不符，聲請人聲請更生，非屬本條例所應准其更生之
    範疇，且上開欠缺又屬無從補正，依前揭說明，其更生之聲
    請，不應准許，應予駁回，爰裁定如主文。
中    華    民    國    98    年    12    月    31    日
              民事第二庭    法  官   張桂美
以上正本證明與原本無異。
如不服本裁定，應於裁定送達後10日內，以書狀向本院提出抗告
，並繳納抗告費新臺幣1千元。
中    華    民    國    98    年    12    月    31    日
                            書記官   謝安青

司法院資訊處製作；財團法人民間司法改革基金會備份。
